【裁判字號】    98,訴,2508
【裁判日期】    981009
【裁判案由】    殺人未遂等
【裁判全文】
臺灣臺中地方法院刑事判決              98年度訴字第2508號
公  訴  人  臺灣臺中地方法院檢察署檢察官
被      告  辛○○
                    （現於臺灣臺中看守所羈押中）
指定辯護人  本院公設辯護人乙○○
上列被告因殺人未遂等案件，經檢察官提起公訴（98年度偵字第
13379號），本院判決如下：
    主    文
辛○○放火燒燬現供人使用之住宅未遂，處有期徒刑肆年；扣案
之打火機壹具及汽油桶壹個均沒收。又犯恐嚇危害安全罪，處有
期徒刑月。應執行有期徒刑肆年貳月，扣案之打火機壹具及汽
油桶壹個均沒收。
    犯罪事實
一、辛○○因不滿前妻甲○○拆除其於多年前於臺中縣大里市○○路80號住處（按辛○○自民國88年間起即搬離該住處，該
    住處現為甲○○及女己○○所居住，下稱系爭住宅）所裝設
    之仲介房屋招牌，乃於98年5月28日20時許至22時許，先多
    次撥打電話予甲○○欲質問理論，因甲○○相應不理並掛斷
    電話，辛○○乃另撥打電話予其女己○○，因口角爭執，心
    生不忿，竟基於恐嚇危害安全之犯意，對己○○恫稱：「妳
    再不爽我就拿汽油來全滅掉，也許晚上就有可能了，也許等
    一下就過去了，也許不用等到明天，等一下就過去了」、「
    我跟妳說妳先走比較要緊，我等一下就要行動了」等語，以
    此等加害己○○之身體、自由、財產等事恐嚇己○○，致己○○因而心生畏懼，致生危害於其安全。辛○○與己○○結
    束上開電話通話後，隨即駕駛車牌號碼BP-9969號自小客車
    ，先至臺中市○○路與學府路交岔路口之加油站，購買20公
    升裝之汽油共二桶，繼之於同日近23時許，抵達甲○○與己○○所居住之系爭住宅（位於至聖路與文隆街之交岔路口）
    ，辛○○明知系爭住宅現為甲○○、己○○所居住，且可預
    見倘將汽油沿系爭住宅一樓之大門、騎樓、側門處綿延撥灑
    後點火引燃，將延燒停放在系爭住宅外側之各式車輛，有引
    起車輛油箱亦予爆炸之可能，且可進而導致延燒、燒燬系爭
    住宅之結果，仍予容任，而基於放火燒燬住宅以外他人所有
    物及放火燒燬現供人使用住宅之不確定故意，先取出其中一
    桶汽油，沿至聖路潑灑在系爭住宅之北側大門、騎樓及轉角
    處完磬，再取出另一桶汽油，沿文隆街潑灑在系爭住宅之西
    側側門處完畢後，旋仰望系爭住宅二樓，適見己○○自系爭
    住宅之二樓陽台往下望，即向己○○陳稱：「女兒，對不起
    （臺語），報警已經來不及了」等語後，旋以自備之打火機
    點燃前開購得汽油所取得之統一發票為引，丟向前揭已潑灑
    汽油之系爭住宅之轉角處，而著手實施放火行為，嗣引燃汽
    油後果引發火勢，進而延燒系爭住宅、停放在騎樓之甲○○
    所有之車牌號碼TFF-579號輕型機車以及停放在路旁之丁○○（辛○○之子）所有之車牌號碼UQ-1400號自小客車、鄰
    人戊○○所有之車牌號碼X7-2562號自小客車等。幸適有目
    擊縱火經過之鄰人張進墻囑其妻立即於同日23時5分許報警
    求救，己○○亦即時與尚未就寢家人報警求救並即刻循系爭
    住宅頂樓往相連接之臨棟建築物疏散逃離，且經臺中縣消防
    局適時於23時22分許撲滅火災，始未造成房屋燒燬之結果而
    未遂，惟前開火勢仍造成系爭住宅之北側大門處（臨至聖路
    ）之鐵捲門受燒變色、大門入口處附近大理石地磚留存液體
    燃燒後痕跡、西側側門處（臨文隆街）之鐵捲門受燒變色、
    塑膠遮陽棚輕微受燒燒熔、騎樓水泥地面留存液體燃燒後痕
    跡，並造成前開停放在騎樓、路旁處之車牌號碼TFF-579號
    輕型機車前方塑膠車身及部分塑膠墊踏受熱燒熔、車牌號碼
    UQ-1400號自小客車之左前輪葉子板附近受燒變色、車牌號
    碼X7-2562號自小客車之左、右側外觀鈑金受燒變色之毀損
    結果。辛○○於縱火後，欲駕車逃逸之際，為目睹上情之丙○○（即辛○○之子，住系爭住宅臨棟）出面斥喝，而趨前
    以手抓住辛○○之衣領阻攔，辛○○即稱：「火是我放的，
    怎樣！」，隨即駕車前行，而拖行丙○○約1、2公尺後逃逸
    ，致丙○○受有右手擦傷等傷害（傷害部分未據告訴）。辛○○駕車離開系爭住宅而迴車之際，又見丙○○正幫忙撲滅
    火勢，辛○○認為遭其子丙○○言行忤逆，心有不滿，遂另
    行起意教訓丙○○，而基於恐嚇危害安全之犯意，駕車作勢
    欲衝撞丙○○，而以此加害丙○○生命、身體之舉動，致丙○○心生畏懼，致生危害於安全。嗣經警據報前往處理，當
    場逮捕辛○○，並扣得辛○○所有供其上開犯行所用之打火
    機一具及汽油空桶一個（於系爭住宅北側路面查獲，完整尚
    未燒熔），另於系爭住宅西側路面發現已燒熔之汽油桶殘餘
    物一片，因而查獲上情。
二、案經戊○○訴由臺中縣警察局霧峰分局報請臺灣臺中地方法
    院檢察署檢察官偵查起訴。
    理    由
一、證據能力之說明：
  (一)按檢察官職司追訴犯罪，就審判程序之訴訟構造言，檢察官
    係屬與被告對立之當事人一方，偵查中對被告以外之人所為
    之偵查筆錄，或被告以外之人向檢察官所提之書面陳述，性
    質上均屬傳聞證據。在理論上，如未予被告反對詰問、適當
    辯解之機會，一律准其為證據，似有違當事人進行主義之精
    神，對被告之防禦權亦有所妨礙；然而現階段刑事訴訟法規
    定檢察官代表國家偵查犯罪、實施公訴，必須對於被告之犯
    罪事實負舉證之責，依法其有訊問被告、證人及鑑定人之權
    ，證人、鑑定人且須具結，而實務運作時，偵查中檢察官向
    被告以外之人所取得之陳述，原則上均能遵守法律規定，不
    致違法取供，其可信性極高，為兼顧理論與實務，乃於修正
    刑事訴訟法時，增列第159條之1第2項，明定被告以外之人
    於偵查中向檢察官所為陳述，除顯有不可信之情況外，得為
    證據（最高法院95年度台上字第1044號判決要旨參照）。復
    按刑事訴訟法第159條之1第2項，明定被告以外之人於偵查
    中向檢察官所為陳述，除顯有不可信之情況者外，得為證據
    ；所謂「不可信之情況」，由法院審酌被告以外之人於陳述
    時之外在環境及情況而為判斷；而被告以外之人於偵查時，
    是否與被告對質，與其陳述時之外在環境並無必然之關聯，
    自不得以偵查中未經被告詰問，逕認該陳述無證據能力；至
    該等陳述與事實是否相符，要屬證據證明力之問題，與證據
    能力之有無，不容混淆（最高法院94年度台上字第7132號、
    95年度台上字第1585號等判決要旨參照）。又證人於檢察官
    偵查中所為之陳述，審酌該陳述作成之客觀條件及環境，認
    其心理狀態健全，並無受到脅迫、利誘或詐欺，自非顯有不
    可信之情形，依刑事訴訟法第159條之1第2項之規定，亦得
    為證據（最高法院95年度台上字第934號判決要旨參照）。
    職是，被告以外之人前於偵查中已具結而為證述，除反對該
    項供述得具有證據能力之一方，已釋明「顯有不可信之情況
    」之理由外，不宜以該證人未能於審判中接受他造之反對詰
    問為由，即遽指該證人於偵查中之陳述不具證據能力。經查
    ，被害人甲○○、戊○○、丁○○、己○○、丙○○及證人
    張進墻等人，於檢察官偵訊時均已分別具結證述在案，且依
    據偵查庭開庭過程及筆錄記載，可徵上開被害人及證人於檢
    察官偵查中為陳述時，並無任何遭受外力不當干涉之顯不可
    信之情況，又證人己○○、丙○○本院審理時，業經本院以
    證人身份依職權訊問後，亦予辯護人及被告對質詰問之機會
    ，當已完足對被告對質詰問權之保障，其餘證人部分，均未
    經被告及辯護人聲請詰問調查，要屬反對詰問權之放棄，故
    各該被害人、證人於偵訊時之證述，均應認有證據能力。
  (二)按公務員職務上製作之紀錄文書、證明文書、從事業務之人
    於業務上或通常業務過程所須製作之紀錄文書、證明文書，
    以及其他於可信之特別情況下所製作之文書，除顯有不可信
    之情況外，依刑事訴訟法第159條之4規定，均得為證據。觀
    諸卷附由臺中縣霧峰地政事務所所出具之建物測量成果圖、
    土地所有權狀、建築改良物所有權狀及公路監理電子閘門車
    號查詢汽機車車籍資料等，均係各該管承辦公務人員，依其
    所掌轄內土地、建物之登記建檔資料或公路監理登記資料，
    於通常業務過程中製作之證明文書或紀錄文書，本院復查無
    該等文書有何顯有不可信之情況，故均應有證據能力。
  (三)按法院或檢察官依刑事訴訟法第208條規定囑託醫院、學校
    或其他相當之機關、團體為鑑定時，祇須其以言詞或書面提
    出之鑑定報告，符合刑事訴訟法第206條第1項、第208條所
    規定之形式要件，即具有證據能力，此即屬於刑事訴訟法第
    159條第1項所稱「法律有規定」之特別情形（最高法院96年
    度台上字第6842號刑事判決意旨供參）。而刑事訴訟之鑑定
    ，為證據調查方法之一種，係指由具有特別知識經驗之人或
    機關，就特別需要特殊知識經驗之事項，予以鑑識、測驗、
    研判及斷定，供為法院或檢察官認定事實之參考。刑事訴訟
    法第198條規定：「鑑定人由審判長、受命法官或檢察官就
    下列之人選任一人或數人充之：一、就鑑定事項有特別知識
    經驗者。二、經政府機關委任有鑑定職務者。」，又同法第
    208條第1項前段規定：「法院或檢察官得囑託醫院、學校或
    其他相當之機關、團體為鑑定」即本此旨。上級檢察機關首
    長基於辦案實務需要，函示指定某類特殊案件之待鑑事項，
    囑託某一或某些特別具有該項專門知識經驗之機關，予以鑑
    定，並非法所不許。從而，警察機關逕依該函示辦理，按諸
    檢察一體及檢察官指揮調、偵查之原則，難認於法不合（最
    高法院96年度台上字第4177號判決意旨參照）。本件卷附之
    臺中縣警察局火災原因調查鑑定書，係由警察機關依照上級
    檢察機關首長函示指示而送請該鑑定單位進行鑑定所得結果
    ，並載明其鑑定之方法及過程，依據刑事訴訟法第159條之
    立法理由及同法第206條規定，既經本院依刑事訴訟法第165
    條第1項之規定踐行調查證據程序，與本案待證事實具有關
    連性，應具有證據能力。
  (四)就我國現行法律而言，得排除私人違法取得證據者，例如私
    人違法取證之行為該當於刑法第315條之1第2款規定：「無
    故以錄音、照相、錄影或電磁紀錄竊錄他人非公開之活動、
    言論或談話者」之構成要件或違反通訊保障及監察法之行為
    。蓋由前揭規定及其立法理由中，即可窺知立法者明確表示
    對於違法竊錄、違法監察通訊行為之厭惡，因此，不僅認為
    竊錄他人非公開活動、言論或談話及違法監察通訊之行為均
    為違法行為，且播送竊錄內容者，亦應受刑事處罰，亦明文
    規定洩漏、提供、使用違法監察通訊資料，屬民事不法行為
    ，更為避免其侵害持續存在，就竊錄之物及違法監察通訊所
    得之資料，均採義務沒收之規定，足見立法者極盡一切能事
    ，防制竊錄之物或違反監察通訊之資料得以重見天日，因此
    在審判中，不得採用該當刑法第315條之1第2款及違反通訊
    保障及監察法之行為所取得之證據。而刑事訴訟程序所為通
    訊監察處分之取證行為，具有對人民隱私權等基本權干預之
    性質，通訊保障及監察法對此取證行為，設有程序規範與限
    制，俾使實施刑事追訴程序之公務員有法可循，並兼顧人民
    權益之保障。從事刑事追訴之公務員違反取證規範，從抑制
    違法偵查之觀點衡量，如不分情節，均容許該通訊監察所得
    資料作為證據使用並不適當，固有應否排除其證據能力之問
    題。惟此「證據排除原則」之適用，應僅限於有國家機關行
    為介入之對於人民之監聽行為而言；私人監聽之行為，並無
    公權力介入，則不與焉。依刑法第315條之1及通訊保障及監
    察法第29條第3款規定：「監察者為通訊之一方，而非出於
    不法目的者，不罰」之規範目的，通訊之一方私自錄音之取
    證行為，如非出於不法目的，不惟在刑罰規範上屬於阻卻違
    法之事由，且因屬通訊一方基於保全證據之必要所實施之作
    為，並無國家機關行為之介入，當非通訊保障及監察法所規
    範之行為，要無先聲請令狀許可之問題，自亦不發生有類似
    公務員違法偵查取得證據之情形，其所取得之證據應有證據
    能力（最高法院97年度台上字第560號刑事判決要旨供參）
    。而人民之隱私權有不受侵犯之權利，固為刑法妨害自由罪
    章及妨害秘密罪章所明文保障之法益，然人民生命、身體、
    財產安全及公共安全之維護亦應受保護，刑法各罪章亦設明
    文保障，是就具體個案而言，仍應就隱私權被侵犯之情節與
    具體保護法益間之兩害相權之。查本案由被害人己○○所錄
    製之被告與被害人己○○於98年5月28日電話通話內容，雖
    為被害人己○○單方所為，然經勘驗全部錄音內容，被害人
    己○○於通話錄音當時，業已告知被告：「你再說一次，我
    錄起來」等語（詳本院卷第42頁勘驗筆錄），且被告於偵訊
    時亦已供稱：「（問：是否知道己○○要把你說的話錄音？
    ）知道。我知道她有說我喝醉了，我說喝醉了不行喔，講要
    用汽油去燒妳家，之後我就掛掉（電話）去買汽油了。」等
    語（詳偵卷第77至79頁），而被告在被害人己○○告知要錄
    音後，仍續為前開恐嚇危害安全之對話，是認被害人己○○
    已非在被告不知情之狀況下，竊錄渠等間之非公開談話，而
    為被告所同意或容任；況被害人己○○係因恐身體、自由、
    財產等法益遭受侵害，為蒐集被告犯罪實證以求自保，是為
    保護自己及家人權利，而以類於自助行為方式，對於他人之
    自由權利施以拘束，其既本於被害人立場，為保全其被害之
    證據，又無法即時以公權力保全之情形下，自力救助取得錄
    音內容，均與刑法第315條之1規定之「無故」、「竊錄」等
    行為之構成要件，均屬有間，是應認其行為並非法所不許。
    從而，被害人己○○所提出錄有被告與被害人己○○於98年
    5月28日電話通話內容之錄音，既未觸犯刑法妨害秘密罪章
    之刑責，亦非通訊保障及監察法所處罰之行為，復未施以強
    暴脅迫或任何不法手段，強令被告任其錄音，則據此所提出
    之錄音內容及錄音光碟片亦無證據排除法則之適用，應均認
    有證據能力。
  (五)再按現行刑事訴訟法為保障被告之反對詰問權，排除具有虛
    偽危險性之傳聞證據，以求實體真實之發見，於該法第159
    條第1項明定被告以外之人於審判外之言詞或書面陳述，除
    法律有規定者外，不得作為證據。而刑事訴訟法第159條之1
    至159條之4有傳聞法則之例外規定，且被告以外之人於審判
    外之陳述，雖不符前四條之規定，而經當事人於審判程序同
    意作為證據，法院審酌該言詞陳述或書面陳述作成時之情況
    ，認為適當者，亦得為證據；當事人、代理人或辯護人於法
    院調查證據時，知有第159條第1項不得為證據之情形，而未
    於言詞辯論終結前聲明異議者，視為有前項之同意，刑事訴
    訟法第159條之5定有明文。查其餘經本院於審理期日踐行調
    查證據程序之被告以外之人於審判外之陳述，被告、辯護人
    及檢察官於本院審理時均無主張有何不得為證據之情形，本
    院審酌後認為該等證據均為本院事實認定之重要依據，作為
    本案之證據均屬適當，故依刑事訴訟法第159條之5規定，均
    具有證據能力。
  (六)至於卷附之通聯紀錄查詢單及現場照片等，均係屬機械性紀
    錄特徵，並不含有人的供述要素，並不存在人對現實情形的
    知覺、記憶，在表現時經常可能發生的錯誤（如知覺的不準
    確、記憶隨時間推移而發生的變化），當屬非供述證據，並
    無傳聞法則之適用，該等證據既無非法取得之問題，復經本
    院踐行調查證據程序，其證據能力自無疑問。另為警扣得之
    扣案物品，亦均非屬供述證據，而無傳聞法則之適用，且查
    無任何違法取得之情事，既與本案具有關聯性，亦有證據能
    力，均併此敘明。
二、認定犯罪事實之依據：
  (一)訊據被告辛○○於本院審理時，業對其所犯上開放火燒燬住
    宅以外他人所有物既遂、放火燒燬現供人使用住宅未遂及恐
    嚇危害安全等犯行，均坦承不諱（詳本院卷第77頁背面）；
    核與被害人甲○○於警偵訊之指述、證述情節（詳警卷第14
    至16頁、偵卷第71至72頁）、被害人己○○於警偵訊及本院
    審理時指述、證述之內容（詳警卷第24至26頁、偵卷第72至
    74頁、本院卷第72至73頁）、被害人丙○○於警偵訊及本院
    指述、證述之內容（詳警卷第17至19頁、偵卷第74頁、本院
    卷第74頁）、被害人戊○○於警偵訊指述之內容（詳警卷第
    22至23頁、偵卷第75頁）、證人張進墻於警偵訊證述之過程
    （詳警卷第20至21頁、偵卷第74至75頁）等，互核一致，並
    有鑑定證人吳俊東（即承辦本案火災原因鑑定之臺中縣消防
    局技佐）於本院審理時之證述在卷可佐（詳本院卷第70至71
    頁）。其次，被告確有於98年5月28日20時許至22時許，先
    多次撥打電話予被害人甲○○，惟均未通話成功，被告復轉
    而撥打電話予被害人己○○，並於通話過程中對被害人己○○恫稱：「妳再不爽我就拿汽油來全滅掉，也許晚上就有可
    能了，也許等一下就過去了，也許不用等到明天，等一下就
    過去了」、「我跟妳說妳先走比較要緊，我等一下就要行動
    了」等語之事實，除據被害人甲○○、己○○、丙○○證述
    在卷外，復有被告所持用0000000000號行動電話與被害人甲○○、己○○所持用00-00000000市內電話及被害人己○○
    所持用0000000000號行動電話之雙向通聯紀錄（詳偵卷第26
    至29頁）附卷可稽，並經本院當庭勘驗被害人己○○所提出
    之上開電話錄音，勘驗屬實，製有勘驗筆錄在卷可憑（詳本
    院卷第41頁背面至第43頁）。再者，尚有火災發生當時及火
    災甫經撲滅之現場照片16幀（詳警卷第35至38頁）、公路監
    理電子閘門車號查詢汽機車車籍資料（詳偵卷第19至21頁）
    、臺中縣霧峰地政事務所出具之建物測量成果圖、土地所有
    權狀、建築改良物所有權狀（詳偵卷第92至94頁）、汽機車
    遭毀損之外觀照片22幀（詳偵卷第96至101頁）、X7-2562號
    自小客車毀損修復估價單（詳偵卷第102至122頁）、系爭住
    宅頂樓與鄰棟建物照片3幀（詳偵卷第129頁）等存卷可憑，
    並有被告所有供其上開犯行所用之打火機一具及汽油空桶一
    個（於系爭住宅北側路面查獲，完整尚未燒熔）等物，扣案
    可證。又被告於警、偵訊時，雖僅稱係將扣案汽油空桶（一
    個，容量20公升）其內汽油潑灑現場等語，然經本院質諸本
    案除扣得該汽油空桶一個（於系爭住宅北側路面查獲，完整
    尚未燒熔）之外，尚為警在系爭住宅西側路面發現已燒熔之
    汽油桶殘餘物（詳偵卷第61頁照片）一節後，被告業已坦稱
    ：「這二桶汽油都是我買的，是案發當日晚上我與己○○通
    話後，我到加油站買了這二桶汽油後，帶到案發現場去，總
    共買了大約一千元左右，我不記得是買92、95汽油或柴油。
    」等語明確（詳本院卷第76頁背面），本院核諸現場跡證、
    扣案物外觀及汽油售價等情節，堪認被告於本院審理時所供
    承係購買二桶汽油（各20公升，共40公升），並全部潑灑於
    系爭住宅外騎樓後引火點燃一節，應與事實相符，堪為認定
    ，併此記明。
  (二)次查，「本案由現場燃燒後狀況可知，災後停放於北側之TF
    F-579號輕型機車僅前方塑膠車身及部分塑膠腳踏墊受熱燒
    熔，大門處鐵捲門受燒變色，大門入口處附近大理石地磚則
    可見液體燃燒後痕跡，研判機車應受來自南側火流之延燒所
    致；車號UQ-1400號自小客車左前輪葉子板附近受燒變色，
    研判應受來自東側火流之延燒所致；車號X7-2562自小客車
    左、右側外觀鈑金受燒變色，且呈以左側較右側受燒變色較
    為嚴重現象，內裝則未受燒，研判應受來自東側火流之延燒
    所致；系爭住宅西側鐵捲門受燒變色，騎樓水泥地面可見液
    體燃燒後痕跡，復依據目擊證人張進墻證稱：『... 剛好看
    到楊先生在潑汽油，從至聖路開始潑到文隆街，都潑在住宅
    旁跟大門的部分... 』等語，得以研判至聖路80號騎樓北側
    及西側地面應為最初起火處；而本案起火處為騎樓地面，並
    無任何火源經過，且可見液體燃燒後痕跡，經採樣北側騎樓
    上冷氣排水管碳化物及壁磚水泥塊、西側門外圍附近地面柏
    油路瀝青二處，經送交內政部消防署鑑定結果，均驗出汽油
    類促燃劑，故研判本案起火原因，以人為潑灑易燃液體（汽
    油），再使用打火機等明火引燃之可能性最大」，以上鑑定
    意見，業有臺中縣消防局98年6月12日消調字第0980010705
    號函檢送之火災原因調查鑑定書（含火災現場勘查紀錄及原
    因研判、火災出勤觀察紀錄、談話筆錄、火災證物鑑定報告
    、火場勘查現場位置圖、火場勘查現場物品配置圖、火災現
    場照片20幀等）附卷可稽（詳偵卷第32至64頁）。而本院進
    而函詢臺中縣消防局：「本案火災發生當時，以起火處、起
    火原因、起火處附近物品擺設狀況，以及系爭住宅材質等狀
    態，倘該火災並未及時撲滅，其火勢是否可能延燒至系爭住
    宅外牆及室內空間？」一節，亦經該局以98年9月17日消調
    字第0980019640號函函覆本院：「... 災後騎樓外汽、機車
    受燒及鐵捲門受燒變色，80號北側大門附近東、西兩側木質
    裝潢有部分燒失、碳化現象，西側內部玻璃受熱燻黑、破裂
    及其外部塑膠遮陽棚受燒部分燒熔、燒失，若未及時撲滅火
    勢，則有可能向屋內延燒」等文字在卷（詳本院卷第64至65
    頁）。再鑑定證人吳俊東（即承辦本案火災原因鑑定之臺中
    縣消防局技佐）於本院審理時亦具結證述：「（問：案發現
    場二部自小客車起火燃燒後，若未及時撲滅火災，是否會延
    燒至大里市○○路80號屋內？）車內均有油箱，內有易燃汽
    油，若引起燃燒後，未及時撲滅，則有可能延燒至大里市○○路80號建物。」、「（問：你剛剛提到，火勢會延燒至大
    里市○○路80號屋內，以80號建物的建材之性質，是否確實
    有延燒屋內之可能？）如同本局於98年8月31日函覆法院之
    函文及照片所示，因為80號1樓大門內之裝潢已有部分燒失
    碳化之跡象，故可研判若撲滅未及，火勢的確會延燒至屋內
    。另外，本局製作的火災原因調查報告書第22頁相片編號4
    鐵捲門兩側角落拉開後，就是該調查報告書第29頁照片編號
    18以及本局98年8月31日函覆法院之兩張照片所示情形，照
    片拍攝地點就是火災原因調查報告書第20頁採樣點編號1附
    近。」等語明確（詳本院卷第71頁）。綜上所述，本件起火
    原因確係因被告辛○○以前揭方式潑灑汽油後，繼而以自備
    之打火機引燃火勢，並進而延燒系爭住宅及上開車輛，被告
    之放火行為，確與系爭住宅及上開車輛受燒之結果有相當因
    果關係，且若火勢未及時撲滅，確有造成系爭住宅燒燬之可
    能性，應堪認定。
  (三)再查，依前述臺中縣消防局98年6月12日消調字第098001070
    5號函檢送之火災原因調查鑑定書及所附資料、該局98年9月
    17日消調字第0980019640號函及鑑定證人吳俊東於本院審理
    時之證述內容，可知被告辛○○雖係在系爭住宅外側騎樓潑
    灑汽油並點火引燃，然因其所潑灑之汽油係沿系爭住宅一樓
    之大門、騎樓、側門處綿延撥灑引燃，遂進而延燒停放在系
    爭住宅外側之各式車輛，並引起車輛油箱亦予爆炸之可能，
    且可進而導致燒燬系爭住宅之結果，以上情事均為具有一般
    智識程度及生活經驗之人及被告所能預見，應無疑問。而系
    爭住宅果因被告之放火行為，導致鐵捲門受燒變色，北側大
    門附近東、西兩側木質裝潢燒失、碳化，西側內部玻璃受熱
    燻黑、破裂及其外部塑膠遮陽棚受燒部分燒熔、燒失，若未
    及時撲滅火勢，則有可能進而向屋內繼續延燒，亦有上開證
    據在案可憑，詎被告辛○○仍執意以上開方式潑灑汽油後進
    而引火點燃，且引燃之火勢確實立即造成車輛延燒、系爭住
    宅一樓受燒之結果，足見當時火勢猛烈，情況甚為危急，若
    非證人張進墻機警報案及警消單位及時搶救得宜，即可能釀
    成房屋全毀之結果，此應非被告所不能預見，然被告竟選擇
    以上開方式放火，仍予容任，且於引燃起火後即欲逃離現場
    ，足認被告對於以放火延燒方式使系爭住宅燒燬之結果，至
    少有容任結果發生而不違背其本意之情。是綜合被告行為當
    時之外在表徵及其行為時之客觀情況加以判斷，足以認定被
    告係基於放火燒燬住宅以外他人所有物及放火燒燬現供人使
    用住宅之不確定故意，為上開犯行。
  (四)另起訴犯罪事實固認被告辛○○於縱火當時，主觀上明知或
    可得而知其未滿12歲之孫女楊○萱（即丙○○之女）亦正在
    系爭住宅之內。然查，依據被告歷次供述可知，被告始終僅
    確知系爭住宅為被害人甲○○、己○○所居住，且被告主觀
    上認為其孫女楊○萱並非住居於系爭住宅內，而係住居於臨
    棟之至聖路82號（詳偵卷第78頁）；佐以證人張進墻於偵訊
    時所證稱：「（問：平常是何人住至聖路80號？）就我所知
    是甲○○、己○○。」等語（詳偵卷第75頁）；並參以證人
    己○○於本院審理時所證述：「（問：你父親有無經常去大
    里市○○路80號住？）他沒有住大里市○○路80號，但農曆
    過年、端午節、中秋節等逢年過節的時候，都會回來吃飯，
    但不會過夜。（問：大里市○○路80號平常有誰住在其內？
    ）大里市○○路80號平常只有我及我母親甲○○住在裡面，
    丙○○沒有住在80號，他住82號，丙○○的女兒楊○萱白天
    是在82號，但晚上會來80號與我母親一起睡，楊○萱是本案
    發生前不到半年前開始晚上會來80號與我母親一起睡。（問
    ：案發當日，有誰住在大里市○○路80號？）我母親甲○○
    、姐姐庚○○、楊○萱及我。（問：你父親於案發當日是否
    知道上開四人均在大里市○○路80號屋內？）我父親知道我
    在80號屋內，我不確定他是否知道我母親甲○○也在屋內，
    我當時雖轉頭叫我姐姐庚○○報警，但不確定我父親是否有
    聽到，我父親並不知道楊○萱晚上會過來80號睡覺。」等語
    。綜合上情，本院認為依罪疑唯有利於被告之原則，尚無從
    逕而認定被告辛○○於縱火當時，主觀上明知或可得而知其
    未滿12歲之孫女楊○萱亦正在系爭住宅內，是本件尚無從認
    定被告主觀上有對兒童犯罪之故意。此外，該至聖路82號建
    物雖與系爭住宅相連，然經本院向臺中縣消防局函詢：「本
    件火災若未及時撲滅，有無可能延燒至緊鄰之至聖路82號建
    築物？」一節，亦經該局以前述函文函覆本院：「至聖路82
    號為RC建築延燒不易」在卷（詳本院卷第64頁），且證人吳
    俊東亦於本院審理時證述：「80號及82號間是以RC材質為間
    隔，（82號）燃燒不易」等語明確（詳本院卷第71頁），故
    縱令被告主觀上認知未滿12歲之楊○萱住居於至聖路82號住
    宅內，惟被告既非針對該至聖路82號住宅為放火行為，本件
    客觀上亦無延燒、燒燬至聖路82號住宅之可能，是仍不足以
    作為認定被告主觀上有對兒童犯罪之認定依據，併予敘明。
  (五)綜上所述，本案事證業臻明確，被告上開犯行，均堪認定，
    應依法論科。
三、論罪科刑部分：
  (一)按「刑法第173條第1項放火燒燬現有人使用之住宅罪，其直
    接被害法益，為一般社會之公共安全，雖同時侵害私人之財
    產法益，但仍以保護社會公安法益為重，況放火行為原含有
    毀損性質，而放火燒燬現供人使用之住宅罪，自係指供人居
    住房屋之整體而言，應包括墻垣及該住宅內所有設備、傢俱
    、日常生活上之一切用品。故一個放火行為，若同時燒燬住
    宅與該住宅內所有其他物品，無論該其他物品為他人或自己
    所有，與同時燒燬數犯罪客體者之情形不同，均不另成立刑
    法第175條第1項或第2項放火燒燬住宅以外他人或自己所有
    物罪」，最高法院著有79年台上字第1471號判例要旨、83年
    度台上字第2253號判決要旨供參；次按「原判決於事實欄既
    已認定上訴人等與同往之其他成年人係共同基於燒燬他人物
    品及房屋犯意聯絡之不確定故意而為本件放火犯行，並造成
    小客車、遮陽棚、招牌及機車座墊燒燬等情，而依偵查卷附
    現場照片所示，小客車與機車均置放於被害人住宅之前並非
    住宅內之物品，上訴人等以一個放火行為燒燬小客車、機車
    座墊，並延燒房屋未遂，應已觸犯放火燒燬住宅以外之他人
    所有物罪及放火燒燬現有人使用之住宅未遂罪兩項罪名」，
    最高法院另著有94年度台上字第1412號判決要旨供參；是以
    ，一個放火行為，若同時燒燬住宅與「該住宅內」所有其他
    物品，無論該其他物品為他人或自己所有，固不另成立刑法
    第175條第1項或第2項放火燒燬住宅以外他人或自己所有物
    罪，然若該放火行為，另燒燬「該住宅外」之其它物品，則
    此部分仍應成立刑法第175條第1項或第2項放火燒燬住宅以
    外他人或自己所有物之罪。又按「刑法第173條第1項放火燒
    燬現有人所在之建築物罪，其所謂燒燬，係指火力燃燒，喪
    失物之效用而言，必須其物喪失主要效用，始得謂放火既遂
    」，最高法院亦著有76年度台上字第8230號判決要旨可參。
  (二)查被告以打火機引燃汽油之一放火行為，發生火勢延燒至系
    爭住宅及其住宅外之上開車輛，幸及時撲滅，而未導致系爭
    住宅喪失其效用之結果，然前開車輛則已分別受有上開損壞
    之結果，業已論述如前，是核被告辛○○所為，係犯刑法第
    173條第3項、第1項之放火燒燬現供人使用之住宅未遂罪、
    同法第175條第1項之放火燒燬住宅以外之他人所有物既遂罪
    ，而其後另行起意駕車衝撞被害人丙○○部分，則係犯刑法
    第305條之恐嚇危害安全罪。至於被告辛○○於前往系爭住
    宅放火前，於電話中向被害人己○○恫稱：「妳再不爽我就
    拿汽油來全滅掉，也許晚上就有可能了，也許等一下就過去
    了，也許不用等到明天，等一下就過去了」、「我跟妳說妳
    先走比較要緊，我等一下就要行動了」等語，雖亦使被害人
    己○○心生畏懼，致生危害於安全，而亦構成刑法第305條
    之恐嚇危害安全罪，然被告為此部分恐嚇危害安全犯行後，
    進而實行上揭放火燒燬現供人使用之住宅、放火燒燬住宅以
    外之他人所有物等實害行為，除所成立之恐嚇危害安全罪外
    ，尚另構成該實害相當之罪，兩罪屬假性的實質競合，亦即
    恐嚇危害安全罪應屬「不罰的前行為」，而僅需適用在後的
    主要條款的實害構成要件處斷，即為已足，故在前的次要條
    款的恐嚇危害安全罪，即應被吸收而不適用（參林山田著，
    刑法各罪論〈上冊〉第210頁，95年10月第五版），故被告
    對被害人己○○所為之該部分恐嚇危害安全罪，不另論罪。
    被告以一放火行為，同時觸犯刑法第173條第3項、第1項之
    放火燒燬現供人使用之住宅未遂罪、同法第175條第1項之放
    火燒燬住宅以外之他人所有物既遂罪，是依刑法第55條想像
    競合犯之規定，應從一重之放火燒燬現供人使用之住宅未遂
    罪論處。又被告所犯刑法第173條第3項、第1項之放火燒燬
    現供人使用之住宅未遂罪及刑法第305條之恐嚇危害安全罪
    （按指被害人丙○○部分），犯意各別，時間有異，應予分
    論併罰。又被告雖著手於放火行為之實施，惟尚未發生燒燬
    現供人使用住宅之結果，為未遂犯，本院核其犯罪手段、犯
    罪結果及與法定刑間之相當性與衡平性，認為尚合於依刑法
    第25條第2項之規定減輕其刑。
  (三)爰審酌被告辛○○僅因與被害人甲○○間之嫌隙，竟不顧與
    被害人甲○○間曾為夫妻之情誼，亦罔顧與被害人己○○之
    父女親情，斷然起意以放火方式延燒系爭住宅，以洩其憤，
    其對於公共生活安全及他人財產權之漠視與冷酷，及其手段
    之暴烈，應予嚴厲非難，幸本件火災撲救得宜，並未造成更
    大損害，然被告放火之行為，非但造成被害人等財產上之損
    失，暗夜惡火及駕車衝撞其子等行為，對各該被害人所造成
    之心理創傷，及對親子關係之斲傷，更是難以平復，又被告
    犯後原僅坦承部分犯行，嗣於本院審理時，終知所悔悟而坦
    承全部犯行之態度，暨其年事、素行、智識程度及生活狀況
    等一切情狀，分別量處如主文所示之刑，並合併定其應執行
    之刑。扣案之打火機一具及汽油空桶一個（於系爭住宅北側
    路面查獲，完整尚未燒熔），均為被告所有，供其犯本件放
    火燒燬現供人使用之住宅未遂罪所用之物，業據被告始終供
    承無訛，爰依刑法第38條第1項第2款併予宣告沒收之。至於
    未扣案之已燒熔之汽油桶殘餘物一片（為警於系爭住宅西側
    路面發現），既未經扣案，且顯已喪失功用，本院認為已無
    併予諭知沒收之必要，併此敘明。
四、不另為無罪諭知部分：
  (一)公訴意旨略以：被告辛○○明知系爭住宅為有人居住使用之
    住宅，且得預見上開放火行為，非但可能導致系爭住宅稍燬
    之結果，火勢亦可能直接阻礙上開住宅內居住之人通過大門
    、側門向外逃生之機會，而造成居住在內之被害人甲○○、
    己○○、適巧返家之其女庚○○、孫女即其子丙○○之未滿
    12歲之女楊○萱等四人死亡之結果，是被告亦有殺人之不確
    定故意，是認被告尚涉犯刑法第271條第2項、第1項之殺人
    未遂罪嫌，且與前揭論罪科刑之刑法第173條第3項、第1項
    之放火燒燬現供人使用之住宅未遂罪，有想像競合犯之裁判
    上一罪法律關係等語。
  (二)按犯罪事實應依證據認定之，無證據不得認定犯罪事實；不
    能證明被告犯罪者，應諭知無罪之判決，刑事訴訟法第154
    條第2項、第301條第1項分別定有明文。次按事實之認定，
    應憑證據，如未能發現相當證據，或證據不足以證明，自不
    能以推測或擬制之方法，以為裁判基礎；又所謂認定犯罪事
    實之證據，係指足以認定被告確有犯罪行為之積極證據而言
    ，而認定犯罪事實所憑之證據，雖不以直接證據為限，間接
    證據亦包括在內，然而無論直接或間接證據，其為訴訟上之
    證明，須於通常一般人均不致有所懷疑，而得確信其為真實
    之程度，始得據之為有罪之認定，倘其證明尚未達到此一程
    度，而有合理懷疑存在時，事實審復已就其心證上理由予以
    闡述，敘明其如何無從為有罪之確信，因而為無罪之判決，
    尚不得任意指為違法（最高法院29年上字第3105號、40年台
    上字第86號、76年台上字第4986號等判例要旨供參）。另按
    ，檢察官就被告犯罪事實，應負舉證責任，並指出證明之方
    法；因此，檢察官對於起訴之犯罪事實，應負提出證據及說
    服之實質舉證責任；倘其所提出之證據，不足為被告有罪之
    積極證明，或其闡明之證明方法，無從說服法官以形成被告
    有罪之心證，基於無罪推定之原則，自應為被告無罪判決之
    諭知（最高法院92年台上字第128號判例要旨供參）。
  (三)公訴意旨認被告尚涉犯刑法第271條第2項、第1項之殺人未
    遂罪嫌，係以前列各項證據為其論據。訊據被告辛○○堅決
    否認有何殺人之犯意，辯稱：系爭住宅頂樓與臨棟建物相連
    ，被害人等得以即時逃生無虞，伊只是想要放火教訓被害人
    甲○○，並無殺人之犯意等語。
  (四)經查：
    被告辛○○上開放火燒燬住宅以外他人所有物既遂及放火燒
    燬現供人使用住宅未遂等犯行，固罪證明確，堪予認定，業
    如前述，惟縱令其有放火燒燬現供人使用住宅之不確定故意
    ，尚未必即得率爾推論被告進而亦有殺人之不確定故意，仍
    應綜合被告行為當時之外在表徵及其行為時之客觀情況加以
    判斷，合先敘明。而本院綜合本案全部證據後認為：首先，
    以被告實施放火行為前之外在行為表徵以觀，被告於案發當
    日20至22時間，在與被害人己○○之電話通話內容中，已明
    確告知被害人己○○：「妳再不爽我就拿汽油來全滅掉，也
    許晚上就有可能了，也許等一下就過去了，也許不用等到明
    天，等一下就過去了」、「我跟妳說妳先走比較要緊，我等
    一下就要行動了」等語，而被害人己○○於偵訊時亦曾證述
    ：「他（按指被告辛○○）應該沒有殺我的意思」等語（詳
    偵卷第76頁），亦即被告業已預告被害人己○○將實施放火
    行為之計畫，被害人己○○及其家人就被告可能實施之放火
    行為，已有一定之心理防範，被告並非在被害人等猝不及防
    之狀態下，實施本件之放火行為；其次，以被告選擇放火之
    時間點而言，被告抵達系爭住宅後，系爭住宅尚且燈火通明
    （此情業據被害人己○○於本院審理時具結證述明確），且
    被害人己○○適正在系爭住宅二樓陽台曬衣，被告與被害人
    己○○復且當場就放火一事有所對話，亦即被告主觀上明確
    認知系爭住宅內之人尚未就寢，一旦發生火災，系爭住宅內
    之人得以立即反應、對外求救，尚不致於發生因深夜就寢、
    感知能力下降，而無法即時清醒逃生之可能；再者，以系爭
    住宅之結構體而言，系爭住宅頂樓與臨棟建築相通連，並無
    任何阻絕逃生通路之情事（此部分情節業據被害人甲○○、
    己○○歷次供述綦詳，且有偵卷第129頁照片可佐），且系
    爭住宅與臨棟建物為RC隔間材質，不易延燒（此部分則有前
    揭臺中縣消防局函文及證人吳俊東於本院審理時之證述可憑
    ），而被告主觀上亦確知系爭住宅之結構體具有以上特色，
    且被害人甲○○、己○○得以循此通路逃生；此外，臺中縣
    消防局98年9月17日消調字第0980019640號函文亦函覆本院
    稱：「案發當時80號屋內人員尚未就寢，並已逃生出來，故
    若火勢未及時撲滅，造成人員傷亡之可能性較低」等文字在
    卷（詳本院卷第64頁），而證人吳俊東於本院審理時亦明確
    證稱：「（問：有何理由認為大里市○○路80號火災發生時
    不會造成人員傷亡？）就我承辦的火災案件中，若可能造成
    人員傷亡，主要都是因為火災發生時屋內人員正在就寢，所
    以逃生不及，或易燃物直接往人員身上撥灑點火導致撲救不
    及，才會造成人員傷亡，本件因為案發當時都沒有上述情形
    ，所以發生人員傷亡的機率很低。」等語（詳本院卷第71頁
    背面），亦足以佐徵本案客觀上發生住宅內人員傷亡之可能
    性極低。從而，經綜核審酌本案全般證據，本院認為尚無積
    極證據足資證明被告上開放火行為，若未能及時撲滅，於客
    觀上已然達到可能造成系爭住宅屋內之人死亡之結果，又各
    該證據於訴訟上之證明，亦尚未達到通常一般人均不致有所
    懷疑，而得確信被告於實施上開放火行為當下，主觀上有何
    必然預見將造成被害人甲○○、己○○等人死亡之可能性，
    且進而容任死亡結果發生而不違背其本意之情形，是依罪疑
    唯有利於被告之原則，本件尚難認定被告辛○○有何殺人之
    不確定故意。
  (五)綜上所述，被告辛○○此部分之辯解，尚非全然無據，本件
    既無積極證據足以證明被告主觀上確有殺人之不確定故意，
    縱令被告實施前揭放火行為，亦難率認被告必進而有殺人之
    主觀犯意及客觀行為。據此，公訴人所舉之證據既不足以證
    明被告確有殺人之不確定故意，本院復查無其他積極證據足
    資認定之，則本件即不能證明被告犯有殺人未遂罪，揆諸前
    開法條規定及判例意旨，本應諭知被告無罪之判決，惟公訴
    人既認此部分與前揭論罪科刑之刑法第173條第3項、第1項
    之放火燒燬現供人使用之住宅未遂罪，有想像競合犯之裁判
    上一罪法律關係，爰不另為無罪之諭知。
五、據上論斷，應依刑事訴訟法第299條第1項前段，刑法第173
    條第3項、第1項、第175條第1項、第305條、第25條第2項、
    第55條、第51條第5款、第38條第1項第2款，判決如主文。
中    華    民    國    98    年    10    月    9     日
                刑事第十三庭  審判長法  官  楊萬益
                                    法  官  劉邦繡
                                    法  官  廖慧如
以上正本證明與原本無異。
如不服本判決應於收受判決後10日內向本院提出上訴書狀，並應
敘述具體理由；其未敘述上訴理由者，應於上訴期間屆滿後20日
內向本院補提理由書（均須按他造當事人之人數附繕本）「切勿
逕送上級法院」。
                                    書記官  張宏清
中    華    民    國    98    年    10    月    9     日
附錄論罪科刑法條
中華民國刑法第173條
放火燒燬現供人使用之住宅或現有人所在之建築物、礦坑、火車
、電車或其他供水、陸、空公眾運輸之舟、車、航空機者，處無
期徒刑或7年以上有期徒刑。
失火燒燬前項之物者，處1年以下有期徒刑、拘役或5百元以下罰
金。
第1項之未遂犯罰之。
預備犯第1項之罪者，處1年以下有期徒刑、拘役或3百元以下罰
金。
中華民國刑法第175條第1項
放火燒燬前二條以外之他人所有物，致生公共危險者，處1年以
上7年以下有期徒刑。
中華民國刑法第271條
殺人者，處死刑、無期徒刑或10年以上有期徒刑。
前項之未遂犯罰之。
預備犯第1項之罪者，處2年以下有期徒刑。
中華民國刑法第305條
以加害生命、身體、自由、名譽、財產之事，恐嚇他人致生危害
於安全者，處2年以下有期徒刑、拘役或3百元以下罰金。


司法院資訊處製作；財團法人民間司法改革基金會備份。
